【裁判字號】    96,易,1822
【裁判日期】    970331
【裁判案由】    違反毒品危害防制條例
【裁判全文】
臺灣彰化地方法院刑事判決              96年度易字第1822號
公  訴  人  臺灣彰化地方法院檢察署檢察官
被      告  乙○○
                    （另案在臺灣臺中女子監獄執行中）
上列被告因違反毒品危害防制條例案件，經檢察官提起公訴（96
年度偵字第2484號），本院判決如下：
    主  文
乙○○無罪。
    理  由
一、公訴意旨以：被告乙○○於民國95年12月間某日，在其位於
    彰化縣溪湖鎮○○路129 號租屋處，非法持有第1 級毒品海
    洛因5 包（毛重3.8 公克）、第2 級毒品安非他命1 包（毛
    重2.38公克）。嗣為警於95年12月20日上午10時30分許，在
    上開地點查獲，並扣得上開海洛因、安非他命、安非他命吸
    食器1 組、夾鍊袋1 疊及電子磅秤1 臺等物，因認為被告係
    涉犯毒品危害防制條例第11條第1 項、第2 項之持有第1 級
    、第2 級毒品罪嫌等語。
二、按犯罪事實應依證據認定之，無證據不得認定其犯罪事實；
    又不能證明被告犯罪，應諭知無罪之判決，刑事訴訟法第15
    4 條第2 項及第301 條第1 項前段分別定有明文。另按刑事
    訴訟法上所謂認定犯罪事實之證據，係指足以認定被告確有
    犯罪行為之積極證據而言，如未能發現相當證據或證據不足
    以證明，自不能以推測或擬制之方法，以為裁判基礎（最高
    法院29年上字第3105號、同院40年臺上字第86號判例要旨參
    照）；而認定不利於被告之事實，須依積極證據，苟積極證
    據不足為不利被告之認定時，即應為有利於被告之認定，更
    不必有何有利之證據（最高法院30年上字第816 號、同院69
    年臺上字第4913號判例要旨參照）。若證據資料在經驗科學
    上或論理法則上尚有對被告較為有利之存疑，而無從依其他
    客觀方法排除此項合理之可疑，即不得以此資料作為斷罪之
    基礎，且刑事訴訟制度受「倘有懷疑，則從被告之利益為解
    釋」、「被告應被推定為無罪」之原則所支配，故得為訴訟
    上之證明者，無論為直接或間接證據，須客觀上於一般人均
    不致有所懷疑而達於確信之程度者，始可據為有罪之認定，
    倘其證明尚未達於確信之程度，而有合理可疑存在時，即難
    據以為被告不利認定，換言之，在法律判斷上，自不能為被
    告有罪之認定。
三、程序部分：
  (一)按被告以外之人於審判外之言詞或書面陳述，除法律有規定
    者外，不得為證據；被告以外之人於偵訊中向檢察官所為之
    陳述，除顯有不可信之情況者外，得為證據，刑事訴訟法第
    159 條第1 項、第159 條之1 第2 項分別定有明文。而所謂
    不可信情況之認定，法院應審酌被告以外之人於陳述時之外
    在環境及情況，例如：陳述時之心理狀況、有無受到外力干
    擾等，以為判斷之依據，故係決定陳述有無證據能力，而非
    決定陳述內容之證明力。是被告以外之人前於偵查中已具結
    而為證述，除反對該項供述得具有證據能力之一方，已釋明
    「顯有不可信之情況」之理由外，皆得為證據。經查，證人
    范素玲在檢察官偵查時，係以證人之身份，經檢察官告以具
    結之義務及偽證之處罰，經其具結，而於負擔偽證罪之處罰
    心理下所為，係經以具結擔保其證述之真實性。又司法實務
    運作上，咸認偵查中檢察官向被告以外之人所取得之陳述，
    原則上均能遵守法律規定，不致違法取供，其可信性極高，
    因而明定除顯有不可信之情況者外，得為證據。亦即，被告
    以外之人於偵查中依法應具結者已具結，向檢察官所為之陳
    述，原則上具有證據能力，於例外「顯有不可信之情況」，
    始不具證據能力。證人范素玲於檢察官訊問時之證述（參見
    臺灣彰化地方法院檢察署96年度偵字第2484號偵查卷宗第95
    頁至第96頁），並無證據顯示係遭受強暴、脅迫、詐欺、利
    誘等外力干擾情形，或在影響其心理狀況致妨礙其自由陳述
    等顯不可信之情況下所為，其於偵訊時之陳述既無顯不可信
    之情況，依上開說明，自有證據能力。
  (二)按被告以外之人於審判外之陳述，雖不符前4 條之規定，而
    經當事人於審判程序同意作為證據，法院審酌該言詞陳述或
    書面陳述作成時之情況，認為適當者，亦得為證據。當事人
    、代理人或辯護人於法院調查證據時，知有第159 條第1 項
    不得為證據之情形，而未於言詞辯論終結前聲明異議者，視
    為有前項之同意，刑事訴訟法第159 條之5 定有明文。立法
    意旨在於傳聞證據未經當事人之反對詰問予以核實，原則上
    先予排除，惟若當事人已放棄詰問或未聲明異議，基於證據
    資料愈豐富，愈有助於真實發現之理念，且強化言詞辯論主
    義，法院自可承認該傳聞證據例外擁有證據能力。經查，證
    人甲○○、范素玲分別於警詢中之陳述（參見同上偵查卷宗
    第3 頁至第7 頁、第19頁至第20頁），雖均係被告以外之人
    於審判外之陳述，性質上屬傳聞證據，惟經檢察官、被告均
    同意作為證據，又本院審酌該言詞陳述作成時之情況，並查
    無其他不法之情狀，足認為得為本案之證據，依刑事訴訟法
    第159 條之5 之規定，有證據能力。
  (三)以下本案所引用被告以外之人於審判外之言詞或書面陳述（
    除理由欄一(一)(二)所述部分外），而不符合刑事訴訟法第159
    條之1 至第159 條之4 之規定者，均經本院於審理時當庭直
    接提示而為合法之調查，檢察官、被告及其選任辯護人，均
    同意作為證據，本院審酌前開證據作成或取得之狀況，均無
    非法或不當取證之情事，亦無顯不可信之情況，故認為適當
    而均得作為證據。是前開證據，依刑事訴訟法第159 條之5
    之規定，均具有證據能力，先予敘明。
四、公訴人認為被告乙○○涉犯毒品危害防制條例第11條第1 項
    、第2 項之持有第1 級、第2 級毒品罪嫌，無非以證人甲○
    ○於警詢中、證人即出租房屋者范素玲於警詢及偵訊具結證
    述及卷附之租賃契約書1 紙為其論罪之依據；然訊據被告固
    不否認曾於95年7 、8 月間向證人范素玲承租位於上址之房
    屋居住之事實，惟堅詞否認有何持有第1 級、第2 級毒品罪
    犯行，辯稱：其於95年10月間返回祖母家與祖母同住，而搬
    離位於上址租屋處後，即讓與其友人甲○○居住，其僅偶而
    返回上址繳交租金，因其自己物品很多，祖母家中無法置放
    ，故有些物品仍放在上址租屋處等語。經查：
  (一)被告於95年7 、8 月間向證人范素玲承租位於上址之房屋居
    住之事實，業據被告於本院審理中所自承，核與證人范素玲
    於警詢、偵訊中證述（參見同上偵查卷宗第19頁至第20頁、
    第95頁至第96頁）內容相符，且有房屋租賃契約書影本1 份
    （參見同上偵查卷宗第98頁至第101 頁）附卷可參，核屬相
    符，此部分之事實，應可認定。
  (二)被告辯稱，其於95年10月間返回祖母家與祖母同住，而搬離
    位於上址租屋處後，即讓與其友人甲○○居住，其僅偶而返
    回上址繳交租金等語，業據證人甲○○於本院審理中具結證
    述：被告承租上址租屋處後，因被告不想繼續居住，而轉讓
    由其居住，被告僅有時前往該處，其於95年12月20日上午10
    時30分為警查獲後，因為心理緊張，故於警詢中亂說該處非
    其居住（參見本院97年1 月21日審判筆錄第5 頁）等語屬實
    ，爰審酌被告與證人甲○○為朋友關係，被告自己租屋後，
    搬出而將房屋無償借予友人居住，亦與常情無違，是被告於
    承租前揭房屋後搬出，即由證人甲○○搬入居住至為警查獲
    即95年12月20日止之事實，亦可認定。至證人甲○○雖於警
    詢中所述，其未住於上址房間內，亦不知道位於上址該房屋
    為何人居住云云，爰審酌證人甲○○自己有販賣第1 級毒品
    犯行，為警查獲時，當處於極為驚慌之情狀，為求脫罪而胡
    亂陳述，亦屬人之常情，是證人甲○○於本院審理中所述，
    應較為可信。
  (三)警方於95年12月20日上午10時30分，持本院核發之搜索票至
    證人甲○○位於彰化縣溪湖鎮○○路129 號3 樓居處執行搜
    索後，並扣得證人甲○○所有之粉末5 包、晶體1 包、安非
    他命吸食器1 組、塑膠夾鏈袋1 疊、電子秤1 臺，且上揭扣
    案物品均係供證人甲○○自己施用、販賣海洛因或施用甲基
    安非他命所用之物等情，業據證人甲○○於本院審理中具結
    證述明確（參見本院97年1 月21日審判筆錄），且臺灣高等
    法院臺中分院亦與本院為相同之認定，此有臺灣高等法院臺
    中分院96年度上重訴字第57號刑事判決1 份（參見本院卷宗
    ）附卷可參。至扣案之粉末5 包，經臺灣彰化地方法院檢察
    署檢察官送請法務部調查局鑑定後，認為其中4 包係第1 級
    毒品海洛因（合計淨重2.05公克，空包裝總重1.31公克）、
    1 包未發現含有法定毒品成分（淨重0.57公克、空包裝重0.
    22公克），此有該局96年2 月9 日調科壹字第09623010199
    號、第00000000000 號鑑定書各1 紙（參見本院卷宗）附卷
    可參；另扣案晶體1 包，經本院送驗後，係第2 級毒品甲基
    安非他命（驗前淨重2.1207公克、驗後淨重2.0891公克），
    亦有憲兵司令部刑事鑑識中心97年3 月3 日憲直刑鑑字第09
    70000312號鑑定書1 紙（參見本院卷宗）附卷可參，是扣案
    粉末5 包中，僅其中4 包為海洛因，另1 包非屬海洛因，至
    晶體1 包則為甲基安非他命，並非安非他命，且上揭物品均
    為證人甲○○持有之物等情，應可認定。是公訴意旨逕行認
    為被告非法持有第1 級毒品海洛因5 包（毛重3.8 公克）、
    第2 級毒品安非他命1 包（毛重2.38公克）等情，已顯有誤
    會。
  (四)至證人甲○○雖於警詢中陳稱，警方拍攝蒐證照片1 張中該
    女子為被告云云，且有蒐證照片1 紙（參見同上偵查卷宗第
    9 頁）附卷可參，然為被告堅詞否認該照片中女子為其本人
    ，本院依該照片所示之女子並非正面，且頭髮完全遮住臉孔
    無法辨識是否即為被告，且證人范素玲於偵訊中亦證稱，其
    無法辨識是否為被告（參見同上偵查卷宗第95頁）等語屬實
    ，是證人甲○○上揭所述，是否可信亦有可疑之處；況縱認
    為該照片中之女子確實為被告，亦僅能證明被告曾與證人甲
    ○○進入上址租屋處，尚難以逕行推認公訴人所指之扣案海
    洛因、甲基安非他命、吸食器1 組、夾鍊袋1 疊及電子磅秤
    1 臺等物均為被告所持有之物。
五、綜上所述，公訴人認被告涉犯毒品危害防制條例第11條第1
    項、第2 項之持有第1 級、第2 級毒品罪嫌，所憑之證據均
    不足以證明被告有持有第1 級、第2 級毒品之事實，亦尚未
    達到通常一般之人均不致有所懷疑，得確信其為真實之程度
    ，而有合理之懷疑存在，本院無從形成有罪之確信。此外，
    本院復查無其他積極證據足以證明被告有何公訴人所指之犯
    行，本件既不能證明被告犯罪，揆之上開法條規定及判例意
    旨，自應諭知被告為無罪之判決。
據上論斷，應依刑事訴訟法第301條第1項，判決如主文。
本案經檢察官吳芙如到庭執行職務。
中    華    民    國    97    年    3     月    31    日
                  刑事第八庭      法  官  唐中興
以上正本證明與原本無異。
如不服本判決，應於判決送達後10日內，向本院提出上訴書狀，
上訴書狀應「敘述具體上訴理由」，並按他造當事人之人數附繕
本。「切勿逕送上級法院」。
中    華    民    國    97    年    3     月    31    日
                                   書記官 吳政


司法院資訊處製作；財團法人民間司法改革基金會備份。
